【裁判字號】    98,重上,410
【裁判日期】    990126
【裁判案由】    損害賠償
【裁判全文】
臺灣高等法院民事判決                 98年度重上字第410號
上  訴  人  宏盛電線工廠股份有限公司
兼上一人
法定代理人  乙○○
共      同
訴訟代理人  甲○○
            顏文正律師
            鍾永盛律師
            吳偉豪律師
被上訴人    臺灣中小企業銀行股份有限公司
法定代理人  丙○○
訴訟代理人  邱雅文律師
複代理人    林智群律師
            莊植焜律師
            陳佑寰律師
上列當事人間損害賠償事件，上訴人對於中華民國98年6月8日臺
灣士林地方法院95年度重訴字第116號第一審判決提起上訴，本
院於99年1月5日言詞辯論終結，判決如下：
    主  文
上訴駁回。
第二審訴訟費用由上訴人宏盛電線工廠股份有限公司負擔十分之
九，餘由上訴人乙○○負擔。
    事實及理由
壹、程序部分：
    被上訴人之法定代理人由蘇金豐變更為丙○○，有公司變更
    登記事項表可憑，業據其具狀聲明承受訴訟（見本院卷42-
    49頁），並續行訴訟，核無不合。
貳、實體部分：
一、上訴人：（一）原判決關於駁回上訴人後開第二、三項之訴
    部分廢棄。（二）被上訴人應給付上訴人宏盛電線工廠股份
    有限公司（下稱宏盛公司）新台幣（下同）1, 600萬元，及
    自起訴狀繕本送達翌日起至清償日止，按年息5％計算之利
    息。（三）被上訴人應給付上訴人乙○○100萬元，及自起
    訴狀繕本送達翌日起至清償日止，按年息5％計算之利息。
    （四）願供擔保，請准宣告假執行。
    被上訴人聲明：（一）如主文所示。（二）如受不利之判決
    ，願以現金或無實體登錄之中央政府建設公債供擔保，請准
    免為假執行。
二、上訴人起訴主張：
（一）上訴人宏盛公司在被上訴人斗六分行開立有活期存款帳戶
      及帳號為11661號、20006號、20022號之支票存款帳戶；
      上訴人乙○○為上訴人宏盛公司之負責人，亦在被上訴人
      斗六分行開立帳號為17676號之支票存款帳戶（以上支票
      存款帳戶合稱系爭支票存款帳戶，單獨則以各帳號支存帳
      戶稱之）。上訴人均委由被上訴人斗六分行就上訴人宏盛
      公司所簽發之支票，於每月10日執票人向該分行提示時，
      無條件付款予受款人或執票人。
（二）被上訴人與上訴人宏盛公司間，就91年1月份之外匯授信
      清償期約定為91年8月15日，詎被上訴人竟於91年8月12日
      將上訴人宏盛公司20022號支存帳戶內之34萬9,818元、上
      訴人乙○○17676號支存帳戶內之2萬元，合計36萬9,818
      元移往被上訴人之「其他預收款」帳戶（即違約客戶之備
      償專戶）；並以上訴人宏盛公司外匯授信逾期未為清償為
      由，終止兩造間之支票存款契約，致上訴人已簽發應於91
      年8月10日兌現之支票均遭退票，相關廠商不願與上訴人
      續為往來，上訴人宏盛公司之業務無法推動而停工，造成
      鉅額損失，並使上訴人乙○○之信用、人格法益受損。上
      訴人宏盛公司就與瑞士商嘉能可國際公司所訂銅板契約所
      受損失部分請求被上訴人賠償1,000萬元（上訴人宏盛公
      司原為一部請求5億6,000萬元，經原審判決敗訴後，僅就
      其中1,000萬元部分提起上訴）；漆包線營業所失利益部
      分請求被上訴人賠償500萬元（原為一部請求1,000萬元，
      僅就其中500萬元部分提起上訴）；Magicolor彩色聖誕燈
      串所失利益部分請求被上訴人賠償50萬元（原為一部請求
      1,000萬元，僅就其中50萬元部分提起上訴）；Magicolor
      彩色電線所失利益部分請求被上訴人賠償50萬元（原為一
      部請求1,000萬元，僅就其中50萬元部分提起上訴）；上
      訴人乙○○所受信用及精神損失部分，請求被上訴人賠償
      100萬元（上訴人乙○○原為一部請求1,000萬元，經原審
      判決敗訴後，僅就其中100萬元部分提起上訴）。爰依民
      法第28條、第184條、第188條第1項、第148條第1項、第
      195條第1項、第544條、第549條第2項規定，求為命被上
      訴人給付上訴人宏盛公司1,600萬元、上訴人乙○○100萬
      元，及均自起訴狀繕本送達翌日起至清償日止按年息5％
      計付利息之判決（上訴人在原審請求被上訴人給付上訴人
      宏盛公司5億9,000萬元、上訴人乙○○1,000萬元，及均
      自起訴狀繕本送達翌日起至清償日止按年息5％計算之利
      息；經原審判決敗訴後，上訴人分別就1,600萬元本息、
      100萬元本息敗訴部分提起上訴）。
被上訴人則以：
（一）上訴人宏盛公司於90年8月29日邀同上訴人乙○○為連帶
      保證人，與伊訂立融資額度美金1,000萬元或等值之他種
      外幣或新臺幣之進口物資融資契約（下稱系爭融資契約）
      。嗣上訴人宏盛公司分別於90年10月19日、90年11月23日
      、90年11月26日及90年12月10日提出「開發信用狀申請書
      」，向伊申請為上訴人宏盛公司開發4張不可撤銷信用狀
      。伊乃分別開立金額為美金276萬4,800元、美金4萬0,840
      元、美金4萬1,040.40元及美金5萬0,880元（下稱系爭融
      資交易款），付款期間均為見票180日付款之遠期信用狀
      （下稱系爭信用狀）；及依系爭信用狀之約定，於受益人
      提示單據、匯票時依約給付，並通知上訴人宏盛公司應於
      91年7月1日清償美金276萬4,779.52元、91年7月13日清償
      美金4萬0,840元、美金3萬8,600.80元、美金5萬0,880 元
      。惟上訴人宏盛公司於上開清償期屆至時，未為清償，兩
      造亦未達成延期清償之合意。伊乃依兩造間之開發信用狀
      申請書約定條款第6條、第7條及授信約定書第5條第1款、
      第6條約定，將上訴人宏盛公司20022號支存帳戶內之34萬
      9,818元、上訴人乙○○17676號支存帳戶內之2萬元移往
      伊之「其他預收款」帳戶，以行使抵銷權；並依兩造間之
      支票存款約定書第18條約定終止兩造間之支票存款契約。
（二）兩造間並無上訴人宏盛公司融資交易清償期屆至未能清償
      時，伊將自動或於特定利率條件下延長清償期限；及伊於
      宏盛公司違約未如期清償時，伊不行使契約抵銷權、終止
      權或伊與宏盛公司間有隨日幣對美元匯率貶值而可由宏盛
      公司單方面決定延後清償等默契存在。伊於系爭融資交易
      款屆期未獲清償下，依約行使抵銷權及終止兩造間之支票
      存款契約，屬合法行使契約權利之行為，並無不法或過失
      。
（三）上訴人於91年8月12日即知悉伊之斗六分行終止兩造間之
      支票存款契約，並將系爭支票存款帳戶內之存款移往伊之
      「其他預收款」帳戶。惟上訴人至95年4月17日方提起本
      件訴訟，縱認伊有不法侵害上訴人之行為，上訴人之侵權
      行為損害賠償請求權亦已罹於2年時效而消滅，伊得拒絕
      為損害賠償等語，資為抗辯。
三、兩造不爭執之事實：
（一）上訴人宏盛公司係從事各項電線、漆包線之加工製造買賣
      內外銷，銅棒、銅條之加工製造買賣內外銷、銅線機械之
      製造買賣內外銷等業務。
（二）上訴人宏盛公司、乙○○與被上訴人分別訂有支票存款契
      約，並簽訂支票存款約定書，在被上訴人斗六分行開立系
      爭支票存款帳戶。
（三）上訴人宏盛公司於90年8月29日，邀同上訴人乙○○為連
      帶保證人，與被上訴人訂立系爭融資契約。上訴人宏盛公
      司並與被上訴人訂立授信約定書，約定上訴人宏盛公司得
      於其與國外廠商交易時，委請被上訴人開立信用狀提供融
      資。
（四）上訴人宏盛公司分別於90年10月19日、90年11月23日、90
      年11月26日及90年12月10日，依系爭融資契約提出開發信
      用狀申請書，委請被上訴人開立信用狀，支付系爭融資交
      易款予國外廠商。系爭融資交易款依約，分別於91年7月1
      日（美金276萬4,779.52元部分）、91年7月13日（美金13
      萬0,320.8元部分）到期，依當時匯率計算，金額合計為
      9843萬0,690元。上訴人宏盛公司到期未為清償。
（五）上訴人乙○○之配偶蔡郭慶亮於91年8月6日代表上訴人宏
      盛公司前往被上訴人斗六分行，代表上訴人宏盛公司簽立
      切結書，切結上訴人宏盛公司將於91年8月15日清償系爭
      融資交易款。
（六）被上訴人於91年8月12日終止兩造間之支票存款契約，並
      將上訴人宏盛公司20022號支存帳戶內之34萬9,818元、上
      訴人乙○○17676號支存帳戶內之2萬元，共計36萬9,818
      元移往被上訴人之「其他預收款」帳戶。
（七）上訴人宏盛公司於91年8月12日，其20022號支存帳戶應兌
      現之支票有18張，計21萬4,337元；20006號支存帳戶應兌
      現之支票有41張，計371萬4,246元，共計392萬8,583元，
      經執票人提示均因存款不足而退票。上訴人宏盛公司未於
      7日內贖回退票之支票，於同年8月30日經票據交換所列為
      拒絕往來戶。上訴人乙○○17676支存帳戶於91年8月15日
      有應兌現之支票1張金額1萬9,000元，遭退票，惟其未被
      列為拒絕往來戶。上訴人宏盛公司至91年9月初，經票據
      交換所解除拒絕往來，惟其退票紀錄無法註銷，僅有清償
      註記，並供公眾查詢6個月。
（八）上訴人宏盛公司於被上訴人斗六分行設有3個乙存帳戶，9
      1年8月12日當日分別尚有361萬6,108元、52萬2,412元、
      20萬7,891元，共計434萬6,411元之存款；備償專戶亦有3
      個，分別尚有717萬4,527元、83萬5,487元、1028萬7,996
      元之存款。
（九）證據：被上訴人斗六分行91年8月12日九一斗六字第02131
      號函（見原審卷第1宗16-17頁）、支票存款約定書（見原
      審卷第1宗124頁）、進口物資融資契約（見原審卷第1宗
      125頁）、授信約定書（見原審卷第1宗122-123頁）、開
      發信用狀申請書（見原審卷第1宗126-129頁）、切結書（
      見原審卷第1宗15頁）。
四、關於上訴人依侵權行為法律關係，請求被上訴人賠償損害部
    分：
（一）按因侵權行為所生之損害賠償請求權，自請求權人知有損
      害及賠償義務人時起，2年間不行使而消滅，民法第197條
      第1項前段定有明文。又民法第197條所謂知有損害，即知
      悉受有何項損害而言，至對於損害額則無認識之必要，故
      以後損害額變更而於請求權消滅時效之進行並無影響，亦
      有最高法院49年臺上字第2652號判例可資參照。
（二）經查上訴人於91年8月12日即知悉被上訴人之斗六分行終
      止兩造間之支票存款契約及將系爭支票存款帳戶之存款移
      往被上訴人之「其他預收款」帳戶，即已知將發生或已發
      生損害，而上訴人至95年4月17日始提起本件訴訟（見原
      審卷第1宗6頁），為上訴人所不爭執，被上訴人抗辯上訴
      人之侵權行為損害賠償請求權已罹於2年之時效而消滅，
      應屬有據。從而縱認被上訴人成立侵權行為，雖上訴人無
      法確定損害之數額，亦無礙於其侵權行為損害賠償請求權
      時效之進行。另雖上訴人主張：彼等於94年10月間，經由
      律師告知可以提起訴訟時，始知得向被上訴人請求賠償，
      故時效應自94年10月起算云云；惟查上訴人既於91年8月
      12日即知悉被上訴人之斗六分行終止兩造間之支票存款契
      約，及彼等將因此而受有損害，且自上訴人所為陳述觀之
      ，上訴人自始即認被上訴人不應終止兩造間之支票存款契
      約，則自斯時起，上訴人自應知悉若被上訴人不應終止兩
      造間之支票存款契約而為終止，上訴人可行使侵權行為損
      害賠償請求權，時效應自斯時開始起算，而非以律師於何
      時告知上訴人應如何主張權利開始起算時效，上訴人此部
      分主張為不足取。況被上訴人係於上訴人宏盛公司未能依
      約清償代墊之開發信用狀款項時，依兩造間所簽訂之支票
      存款約定書第18條約定，終止兩造間之支票存款契約，難
      認有何不法侵權行為，上訴人主張被上訴人成立侵權行為
      云云，為不足取。
（三）依上所述，上訴人宏盛公司主張依民法第28條、第184條
      、第188條第1項規定，請求被上訴人損害賠償，應屬無據
      ；上訴人乙○○主張依民法第195條第1項規定，請求被上
      訴人賠償，亦屬無據，均不應准許。
五、關於上訴人主張依民法第544條、第549條第2項及第148條第
    1項規定，請求被上訴人賠償部分：
（一）按確定判決之理由雖無既判力，惟法院於判決理由中，就
      訴訟標的以外當事人主張之重要爭點，本於當事人辯論之
      結果，已為判斷時，其對此重要爭點所為之判斷，除有顯
      然違背法令之情形，或當事人已提出新訴訟資料，足以推
      翻原判斷之情形外，應解為在同一當事人間就該重要爭點
      所提起之訴訟，法院及當事人就該已經法院判斷之重要爭
      點法律關係，皆不得任作相反之判斷或主張，始符訴訟程
      序上之誠信原則，亦即所謂「爭點效」（最高法院93年度
      臺上字第129號、96年度臺上字第1782號、96年度臺上字
      第2569號判決參照）。
（二）經查上訴人在臺灣雲林地方法院95年度重訴字第12號被上
      訴人請求上訴人清償債務事件（下稱前案）中，曾以被上
      訴人不當終止兩造間之支票存款契約為由，抗辯被上訴人
      違反民法第544條、第549條第2項規定云云；業經前案確
      定判決認：依兩造間「所簽訂之支票存款約定書第18條約
      定，原告（即本件被上訴人，下同）得隨時終止支票存款
      契約，則原告於被告宏盛公司未能依約清償代墊之開發信
      用狀款項時，依支票存款契約約定，終止其與被告宏盛公
      司間之支票存款契約，即係行使契約約定之權利，要難認
      有何於不利時期終止委任而發生不法侵害被告宏盛公司權
      利之可言，亦難認有何處理委任事務有過失，或因逾越權
      限行為致宏盛公司受有損害之情形。被告（即本件上訴人
      ，下同）辯稱：原告依民法第544條、第549條規定，對於
      被告負有損害賠償責任云云，要無可取。」（見該判決第
      11頁）。從而本件關於上訴人主張依民法第544條、第549
      條第2項規定，請求被上訴人賠償損害部分，在前案業經
      兩造辯論而為判斷，應受前案判斷之拘束。上訴人雖主張
      前案除上訴人外尚有其他當事人，本件與前案並非「同一
      當事人間」之訴訟云云；惟查在前案係上訴人二人抗辯被
      上訴人不當終止兩造間之支票存款契約，違反民法第544
      條、第549條第2項規定，經本院調閱前案查核明確（見該
      卷第1宗108頁起、193頁起、200頁起、202頁起、第2宗33
      頁起、80頁起），前案此部分所為判斷自係就兩造間之攻
      擊防禦方法而為判斷，本件應受前案判斷之拘束。又關於
      上訴人以前案判決未適用民法第544條、第549條第2項規
      定為由，主張前案判決違背法令云云，經查上訴人此部分
      係就前案依職權認定事實之結果（即無上開規定之適用）
      ，指摘前案不當，上訴人此部分主張應屬無據。另上訴人
      宏盛公司主張依民法第535條規定，被上訴人有違受任人
      之注意義務，請求被上訴人賠償損害部分；按受任人若違
      反民法第535條第1項之注意義務，即係成立民法第544條
      規定之過失，上訴人宏盛公司此部分主張仍應受前案判斷
      之拘束。
（三）另上訴人主張依民法第148條第1項規定，請求被上訴人賠
      償損害部分，亦經前案確定判決認定：「本件原告終止其
      與被告宏盛公司間之支票存款契約之行為，並非專以損害
      被告宏盛公司為主要目的，縱被告宏盛公司不免因原告行
      使權利之行為而受損害，仍不得謂有前開條文之適用。被
      告辯稱：原告片面終止支票存款契約係屬權利濫用云云，
      要無足取。」（見該判決第10頁）上訴人此部分主張應受
      前案判決判斷之拘束。
（四）依上所述，上訴人主張依民法第544條、第549條第2項及
      第148條第1項規定，請求被上訴人賠償，均屬無據，不應
      准許。末按雖上訴人在前案撤回抵銷抗辯，惟上訴人在前
      案以前述事由抗辯被上訴人不得對伊等請求清償債務，既
      經前案確定判決本於兩造之辯論而為判斷，本件即應受前
      案之爭點效之拘束，上訴人主張伊等在前案撤回抵銷抗辯
      ，本件不受前案爭點效之拘束云云，為不足取，附此說明
      。
六、綜上所述，被上訴人抗辯其係依兩造間之支票存款契約之約
    定行使終止權，並無於不利時期終止委任，其處理委任事務
    並無過失，亦無不侵害上訴人之權利等語，為有理由。從而
    上訴人依民法第28條、第184條、第188條、第148條第1項、
    第544條、第549條第2項、第195條第1項規定，請求被上訴
    人給付上訴人宏盛公司1,600萬元、上訴人乙○○100萬元，
    及均自起訴狀繕本送達翌日起至清償日止，按年息5％計算
    之利息，均為無理由，不應准許。原審就上開上訴人請求不
    應准許部分，為上訴人敗訴之判決，並無不合；上訴意旨指
    摘原判決此部分不當，求予廢棄改判，為無理由。
七、兩造其餘之攻擊或防禦方法及未經援用之證據，經本院斟酌
    後，認為均不足以影響本判決之結果，無逐一詳予論駁之必
    要。併此敘明。
八、據上論結，本件上訴為無理由，依民事訴訟法第449條第1項
    、第78條、第85條第1項但書，判決如主文。
中    華    民    國    99    年    1     月    26    日
                    民事第八庭
                        審判長法  官  劉勝吉
                              法  官  連正義
                              法  官  鄭威莉
正本係照原本作成。
如不服本判決，應於收受送達後20日內向本院提出上訴書狀，其
未表明上訴理由者，應於提出上訴後20日內向本院補提理由書狀
（均須按他造當事人之人數附繕本）上訴時應提出委任律師或具
有律師資格之人之委任狀；委任有律師資格者，另應附具律師資
格證書及釋明委任人與受任人有民事訴訟法第466條之1第1項但
書或第2項（詳附註）所定關係之釋明文書影本。
中    華    民    國    99    年    1     月    27    日
                              書記官  李垂福
附註：
民事訴訟法第466條之1（第1項、第2項）：
對於第二審判決上訴，上訴人應委任律師為訴訟代理人。但上訴
人或其他法定代理人具有律師資格者，不在此限。
上訴人之配偶、三親等內之血親、二親等內之姻親，或上訴人為
法人、中央或地方機關時，其所屬專任人員具有律師資格並經法
院認為適當者，亦得為第三審訴訟代理人。

司法院資訊處製作；財團法人民間司法改革基金會備份。
